【裁判字號】    98,保險小上,1
【裁判日期】    981123
【裁判案由】    給付保險金等
【裁判全文】
臺灣花蓮地方法院民事判決           98年度保險小上字第1號
上  訴  人  甲○○
被  上訴人  臺銀人壽保險股份有限公司
法定代理人  乙○○
上列當事人間請求給付保險金等事件，上訴人對於民國98年4月3
0日本院花蓮簡易庭98年度花保險小字第1號第一審判決提起上訴
，本院判決如下：
    主  文
上訴駁回。
第二審訴訟費用新台幣壹仟伍佰元由上訴人負擔。
    事實及理由
壹、兩造爭執要旨：
一、上訴人上訴意旨略以：
  (一)依保險事業發展中心保險申訴調處委員會「調查結果報告書
    」第伍點、調處理由第一項記載「....次查系爭手術（即96
    年1月10日之手術）係切除組織大小約3.5×3×1.5公分之病
    灶部位，嗣後經病理化驗結果證實為乳腺原位癌，且依據被
    保險人（即上訴人）於96年1月9日之入院診斷為『R/ODCIS
    （Ductal carcinoma in situ）』，故而可知被保險人先前
    接受乳房攝影時發現微小之鈣化點，醫師於96年1月9日入院
    當已認定其係乳腺原位癌，因此可認為系爭手術已符合前開
    條款關於『經診斷確定罹患癌症..』之要件。準此以觀，系
    爭手術及當次住院實乃『新終身防癌健康保險』（下稱系爭
    保險契約）所承保之事故，臺銀人壽自當予以理賠」，則上
    訴人於96年1月10日所接受之「右乳房攝影定位切片手術」
    確為「癌症外科手術」，亦即屬「乳癌根除手術」、「特定
    手術」，而非「一般手術」。
  (二)上訴人於民國96年1月10日所接受之「右乳房攝影定位切片
    手術」與同年月24日所接受之「右乳房部分切除手術」，兩
    者間有連鎖之關係，乃不爭之事實。而上訴人於96年1月10
    日所接受之「右乳房攝影定位切片手術」，切除組織大小約
    3.5×3×1.5公分之病灶部位，於同年月13日經病理組織檢
    查報告確認為右乳房原位癌，亦為同年月24日「右乳房部分
    切除手術」之依據，上開兩次手術右乳房切除組織病灶（乳
    癌）部位只是大小不同，治療之完整程序皆完全相同，「切
    片手術」確實具有進行乳癌之治療的事實，性質上應屬「乳
    癌根除手術」之治療範圍。依上開說明，上訴人自得依系爭
    保險契約第10、15條之約定，向被上訴人請領保險金。然原
    審判決卻以上訴人於96年1月10日所接受之「切片手術」性
    質上非屬「乳癌根除手術」，而認被上訴人依系爭保險契約
    第11條、第12條約定，按「一般手術」之約款加以理賠，於
    法有據，顯違背最高法院76年台上字第192號判例所為相當
    因果關係之認定，而有違背法令之情事。
  (三)又按消費者保護法第4條、第5條之規定，被上訴人提供商品
    即系爭保險契約要保書之內容及保單條款，係基於保險專業
    性、技術性及複雜性所訂定，並非上訴人所能瞭解，且保險
    契約是被上訴人單方面所擬定之附合契約，被上訴人卻未盡
    其告知義務，詳實說明系爭保險契約內容、保單條款及法律
    效果，自有違公平正義之原則，則被上訴人未詳實說明系爭
    保險契約第18條有關「豁免保險費」之約定，致上訴人承受
    「如於繳費之後罹患癌症，不退還罹患癌症確定之日起之前
    預先繳納保險費」之不利益之法律效果，即構成保險法第54
    條之1第4款之規定，屬因訂約時顯失公平而無效之條款，被
    上訴人自不得據以拒絕退還上訴人預先繳納之保險費新台幣
    （下同）7,114元。
  (四)並聲明：1.原判決廢棄；2.被上訴人應給付上訴人32,114元
    ，及自訴狀繕本送達翌日起至清償日止，按年利率一分計算
    之遲延利息。
二、被上訴人則抗辯：
  (一)最高法院76年台上字第192號判例就行為與結果間之成立要
    件所為解釋，與本案「攝影定位切片手術」，屬系爭保險契
    約所約定之「一般手術」抑或「特定手術」項目表所列「乳
    癌根除手術」之爭議，並無關聯，為不當之比附援引。且原
    審判決就系爭保險契約之解釋，業依最高法院17年上字第11
    18號判例之意旨，合乎文字及當事人之真意，自無違背法令
    之處。
  (二)保險契約繳費方式（月繳、季繳、半年繳、年繳）不同，即
    反映利息因素及保險事故發生因素，況上訴人於訂約時即已
    知悉系爭保險契約之保險單條款中所訂定保費繳納方式及豁
    免保費之約定，且被上訴人亦提供上訴人審閱，即符合公平
    原則。
  (三)又上訴人未具體指摘原審判決違背法令之處，其上訴與法不
    合。
  (四)並聲明：上訴駁回。
貳、本院之判斷：
一、按對於小額程序之第一審裁判之上訴，非以其違背法令為理
    由，不得為之，又上訴狀應記載上訴理由，並表明原判決所
    違背之法令及其具體內容，依訴訟資料可認原判決有違背法
    令之具體事實，民事訴訟法第436條之24第2項及第436條之2
    5分別定有明文。是當事人對於小額程序之第一審判決提起
    上訴，如依民事訴訟法第468條規定，以第一審判決有不適
    用法規或適用法規不當為理由時，其上訴狀或理由書應有具
    體之指摘，並揭示該法規之條項或其內容。若係成文法以外
    之法則，應揭示該法則之旨趣。倘為司法院解釋，或最高法
    院之判例，則應揭示該判解之字號或其內容。如以民事訴訟
    法第469條第1款至第5款所列情形為理由時，其上訴狀或理
    由書，應揭示合於該條款之事實。上訴狀或理由書如未依此
    項方法表明，或其所表明者，顯與上開法條規定之情形不相
    合時，即難認為已對第一審判決之違背法令有具體之指摘，
    其上訴自難認為合法（最高法院71年台上字第314號判例要
    旨參照）。復按小額程序之第二審判決，依上訴意旨足認上
    訴為無理由者，得不經言詞辯論為之，民事訴訟法第436條
    之29第2款亦有明文。
二、經查：
  (一)上訴人於96年1月10日所接受「右乳房攝影定位切片手術」
    （下稱系爭手術），僅係為確認上訴人有罹癌而必須接受同
    年月24日「右乳房部分切除手術」之診療行為，並非造成上
    訴人接受「右乳房部分切除手術」之原因，亦即「系爭手術
    」與「右乳房部分切片手術」間，並無行為與結果間之相當
    因果關係原則之適用，則原審自無違反最高法院76年台上字
    第192號判例意旨。是上訴人猶執前詞，指摘原審判決認定
    系爭手術非屬系爭保險契約之「特定手術」，有違反前開判
    例之違背法令之處等語，顯無理由。
  (二)上訴人另主張系爭保險契約第18條第1項之約定，符合保險
    法第54條之1第4款情事，於訂約時顯失公平而無效，故原審
    認定系爭保險契約第18條第1項之約定仍屬有效，顯有違誤
    等語，惟細核上訴人此部分上訴理由，僅係就原審認定事實
    、解釋契約之職權行使指摘其為不當，並未揭示原審判決有
    何不適用法規、適用法規不當之情事，更未具體指明原判決
    違反之法令條項或其內容，自難認上訴人對原審判決此部分
    有何違背法令情事已有具體之指摘。揆諸前揭說明，本件上
    訴即非適法，應予駁回。
三、綜上，本件依上訴人上訴意旨，難認原審判決有何違背法令
    之情事，從而，被上訴人提起本件上訴，顯無理由，爰不經
    言詞辯論，逕以判決駁回之。
四、訴訟費用負擔之依據：依民事訴訟法第78條。
中    華    民    國    98    年    11    月    23    日
                        臺灣花蓮地方法院民事庭
                            審判長法官  湯文章
                            法      官  劉柏駿
                            法      官  陳燁真
以上正本係照原本作成。
本判決不得上訴。
中    華    民    國    98    年    11    月    23    日
                            法院書記官  陳蓮茹


司法院資訊處製作；財團法人民間司法改革基金會備份。
